台灣高等法院刑事判決　　　　　　　　　　　　九十年度上更(一)字第一一四號
　　上　訴　人　台灣士林地方法院檢察署檢察官
　　上　訴　人
　　即　被　告　丙○○
　　　　　　　　戊○○
　　共　　　同
　　指定辯護人　本院甲○辯護人
右上訴人因被告等傷害致重傷案件，不服臺灣士林地方法院八十七年度易字第二０九
四號，中華民國八十八年三月九日第一審判決（起訴案號：臺灣士林地方法院檢察署
八十七年度偵字第八七二五號），提起上訴，經判決後，由最高法院發回更審，本院
判決如左：
    主  文
原判決撤銷。
丙○○、戊○○共同傷害人之身體，因而致重傷；丙○○累犯，處有期徒刑陸年，戊○○處有期徒刑伍年陸月。
    事實
一、丙○○前曾違反懲治盜匪條例，經最高法院七十七年度台上字第二三八六號判
    處有期徒刑八年減為有期徒刑五年四月確定，於八十一年九月二十七日假釋期滿
    執行完畢；又因傷害、毀損等案件，經原審法院以八十一年度訴字第六三七號分
    別判決各處有期徒刑三月，如易科罰金，以三十元折算壹日；並定應執行刑為有
    期徒刑五月，如易科罰金以三十元折算一日，不服上訴在本院撤回上訴確定，於
    八十二年七月七月易科罰金執行完畢（以上部分於本案未構成累犯）；另因違反
    肅清煙毒條例案件，於八十四年間經原審八十四年度訴字第四三六號判處有期徒
    刑二年六月，嗣不服上訴在本院撤回上訴確定，經執行於八十七年三月一日假釋
    期滿而執行完畢（此部分構成累犯）。戊○○則於七十五年間曾因傷害罪，經
    台灣台北地方法院七十五年度少易字第六號判處有期徒刑四月，如易科罰金以三
    十元折算一日確定，於七十五年六月二十日易科罰金執行完畢；於七十六年間因
    違反懲治盜匪條例，經本院七十六年度上訴字第三二六七號判處有期徒刑八年，
    不服上訴經最高法院七十七年度台上字第一三二二號判決上訴駁回確定，嗣經減
    刑為有期徒刑五年四月，經執行於七十九年三月十五日假釋，於八十一年九月六
    日假釋期滿執行完畢（於本案不構成累犯）。
二、丙○○及戊○○二人，與綽號「小華」、「阿志」、「阿輝」等真實姓名年籍不
    詳之成年男子共五人人，於民國八十七年九月三日凌晨一時許，在臺北市○○區
    ○○街九巷十五號乙○○住處，與乙○○飲酒聊天之間，因丙○○、戊○○等人
    認乙○○於言談中以「老大」自居而心生不滿，丙○○進而與乙○○發生口角，
    丙○○、戊○○及綽號「小華」、「阿志」、「阿輝」等人竟萌共同傷害之犯意
    ，且客觀上可預見多人對於一人下手圍毆，復對人體重要之頭部為之，縱未死亡
    ，亦足致人腦部受重創成為重大不治或難治之傷害，竟均執意為之，先由戊○○
    將乙○○壓制於牆角，再由丙○○及「小華」、「阿志」及「阿輝」等人分別以
    拳頭或手持現場木棍等器械共同毆打乙○○，致乙○○被毆打後頭皮多處挫裂傷
    併右側腦內出血、左上肢左尺骨骨折之傷害；乙○○經送醫施以手術，並經藥物
    及復建治療，仍受有神智時而混亂、記憶力缺損，且左側肢體無力之重大難治之
    重傷害。雖經過多年治療但因上述傷害傷及運動區，導致左側手腳運動不能，其
    後經過三年多的治療，目前雖可行走，但左足板仍無法上舉，左手之動作亦無法
    恢復正常，以此種傷害程度，幾乎無復原至正常之可能。
三、案經臺北市政府警察局士林分局報請臺灣士林地方法院檢察署檢察官指定丁○○
    代行告訴並偵查起訴。
    理  由
一、訊據上訴人即被告戊○○矢口否認有右揭犯行，被告戊○○辯稱：當時係丙○○
    與乙○○發生爭執打架，伊見乙○○取出短刀，即上前以雙手搶該刀，並未壓制
    乙○○，伊自始至終均在勸架，係其他人自伊背後出手去攻擊乙○○云云。另被
    告丙○○經合法傳喚未到，於本院前審則辯稱：當時伊與戊○○及「小華」、「
    阿志」及「阿輝」等人在乙○○住處喝酒，因乙○○說了一些令大家不愉快的話
    ，「小華」等人就出手打乙○○，伊只是站在旁邊看，根本沒有力氣打人，戊○○也沒有打，是乙○○取出刀子，戊○○才把他捉住，伊與戊○○均只有旁觀而
    已云云。惟查：
(一）被告丙○○於警訊時已供稱：「因乙○○酒後酒品很不好，他想打我，朋友看
     不下去，就一起圍毆乙○○」、「我與朋友戊○○及綽號「阿志」、「小華」
     、「阿輝」等人持木棍將乙○○打傷」等語（見八十七年九月三日警訊筆錄）
     ，而被告戊○○於警訊時亦供稱：當日丙○○與乙○○因口角而互毆，伊與綽
     號「小華」、「阿志」及「阿輝」等人見乙○○酒醉要打丙○○，致生不滿而
     幫助丙○○反擊乙○○成傷，伊是將乙○○押在牆壁上，因他手中有支刀子，
     打完後，渠等就四散逃逸等語（見偵查卷第五頁背面、第六頁，八十七年九月
     三日警訊筆錄）；另證人即被害人乙○○之弟宋福山亦於警訊、檢察官偵查及
     原審法院調查中一致證稱：當時伊本來在睡覺，被打架聲吵醒，伊起來看，有
     看到戊○○將乙○○壓制在牆角，還有四、五人打他，丙○○也有，且至伊住
     處廚房取水果刀，並要刺乙○○，惟因其他人出聲阻止始未為之，乙○○已頭
     破血流，始自口袋取出小刀，此時丙○○及戊○○等人就走，戊○○並未去搶
     小刀等語（見偵查卷第三頁背面八十七年九月三日警訊筆錄、偵查卷第二六頁
     檢察官八十七年九月二十四日訊問筆錄，及原審卷第一八頁背面八十七年十二
     月十五日訊問筆錄）。顯見被告丙○○及戊○○二人確於前揭時地因與乙○○
     因酒後言談失和，而夥同綽號「小華」、「阿志」及「阿輝」等人，共同出手
     以拳頭並持木棍等器械毆傷被害人乙○○等情，應無可疑。被告丙○○及戊○○二人辯稱：並無參與云云，難以採信。
（二）本院前審經向財團法人新光吳火獅紀念醫院函查被害人乙○○傷勢及診療情事
      ，據覆稱：乙○○於八十七年九月三日急診就診時係呈現意識障礙及左側肢體
      無力，頭皮有多處挫裂傷，經腦部斷層檢查為右側腦內出血、左上肢Ｘ光檢查
      則顯示左尺骨骨折，經施以手術，並經藥物及復建治療後，雖於八十七年十月
      十二日出院，當時神智雖可溝通，然仍時呈混亂狀態，且記憶力缺損，左側肢
      體仍無力，雖定期於門診接受治療，然左側肢體無力及記憶力喪失仍無進展，
      雖可行走但仍呈跛行，是否恢復仍需仰賴藥物及復健治療，但因損傷位於腦部
      ，恐難恢復至正常等語，有該院八十八年元月二十九日（八八）新醫醫字第０
      七三號函送病歷摘要記錄紙附卷可稽（見本院前審八十八年度上訴字第一六三
      三號卷第六三頁）。本院審理中再度去函該醫院查明，據覆稱．．．但因上述
      傷害傷及運動區，導致左側手腳運動不能，其後經過三年多的治療，目前雖可
      行走，但左足板仍無法上舉，左手之動作亦無法恢復正常，以此種傷害程度，
      幾乎無復原至正常之可能等語，有該院九十年十二月六日（九十）新醫醫字第
      九六九號函送病歷摘要記錄紙附卷可稽（見本院卷第六五頁、第六六頁）。足
      見被告等人所為共同故意傷害之行為，造成被害人乙○○所受傷害，確已達於
      身體、健康有重大難治之重傷程度無疑。
（三）按對於酒醉之人施暴，被害人因反應遲鈍，不易反抗，而多人加以圍毆一人，
      被害人更無從反抗，加以被害人在被圍毆前已被加害人中之一人即被告戊○○
      以雙手壓制住，無從抵抗，被害人祇得任令毆打，圍毆之人又以拳頭或木棍等
      器械，向被害人之身體重要部分－頭部重擊；而對於頭部重擊後，易致腦內出
      血，進而形成重大不治或難治之傷害，被告等人於為故意傷害之初對此重傷之
      結果，在客觀上自有預見。又被害人因被毆打後造成不能恢復等重大難治之傷
      害，則被告等人之故意傷害行為與被害人之重傷結果間有因果關係亦可確認。
（四）證人宋福山於本院前審到庭證以：我一睡醒出來就看到戊○○將我哥乙○○壓
      在牆腳下，刀是丙○○拿的，他舉刀要刺，其他打的人叫他不要刺才沒刺，因
      被球棒、酒瓶打的乙○○頭破血流，我出來時，乙○○已不清醒了，丙○○在
      現場走來走去找東西，一分鐘就找到了刀子，他就要刺下去，我出去時，我哥
      就躺下了，我出來時離我哥二、三公尺，我害怕而怔在現場，沒過來勸架，戊○○以雙手交叉壓乙○○肚子，乙○○已喝醉，沒有反抗，但他倒時不知有多
      醉，他們三、四人在旁打我哥，我站在我哥右邊，他們沒有擋住我，所以我才
      看得見，他被打得快昏倒，才抽出小刀，拿出來他們才走的，是瑞士小刀：：
      （見本院前審卷第六七頁八十八年七月九日訊問筆錄）。又參酌上開醫院診斷
      書所載被害人之傷勢，被害人確為多人所毆傷，且被毆前尚未抽出瑞士小刀，
      被告戊○○殊無雙手壓制被害人之必要，何來防止糾紛擴大？被告戊○○雖未
      實際下手毆打，惟其以雙手壓制被害人，使其不能反抗而任其他人毆打，其與
      下手之人，自有犯意之聯絡與行為之分擔，自難以無下手毆打即無傷害犯意卸
      責。又被害人乙○○於本院前審陳稱：我沒有放瑞士小刀（可剪指甲）在身上
      ，我一進來就被打，神智不清了（見本院前審卷第六八背面頁八十八年七月九
      日訊問筆錄）。本院雖迭次傳喚被害人乙○○無著，但據本院前審判決所戴被
      害人乙○○當時所為言語大皆語無倫次，對於當時情形大部分已無法記憶。又
      本院函上開醫院查被害人受傷後診治情形，經該院函覆：乙○○之病歷摘要已
      於八十八年一月二十九日開具，其內容均為診治結果，而非依病人口述，從八
      十八年一月二十九日至今，此病人仍按時回門診追蹤治療，其左側肢體無力造
      成之跛行依舊，唯神智清醒度有些許進步，但誠如前次病歷摘要所述，其損傷
      於腦部，恐難恢復至正常，此有該院八十八年六月十六日（）新醫醫字第三
      八０號函乙份在卷佐證（見本院前審卷第六四頁）。足見被害人乙○○所受之
      傷害，確達身體、健康重大難治之程度，核屬重傷，此事證極為明確，殆無疑
      義。
（五）綜上所述，被告丙○○及戊○○二人所辯，無非事後卸責之飾詞，均不足採信
      ，本案事證已臻明確，渠等犯行均堪認定，皆應予以依法論科。
二、核被告丙○○及戊○○所為，均係犯刑法第二百七十七條第二項後段之傷害致重
    傷罪。公訴人認被告二人係犯刑法第二百七十七條第一項之普通傷害罪，尚有未
    洽，其起訴法條應予變更。被告丙○○、戊○○及綽號「小華」、「阿志」及「
    阿輝」等五人，有犯意聯絡及行為分擔，為共同正犯。又查被告丙○○有事實欄
    所載之犯罪科刑執行情形，有本院被告全國前案紀錄表在卷可稽，其於五年內再
    犯有期徒刑以上之本罪，應依刑法第四十七條規定論以累犯，並加重其刑。
三、原審據以論科，固非無見，惟按因犯罪發生一定之結果，而有加重其刑之規定者
    ，如行為人不能預見其發生時，不適用之，為刑法第十七條所明文規定，原判決
    於事實欄內未載明被告等傷害時何以有重傷之預見，理由內亦未明認定被告等
    有重傷預見之理由，以及被告之故意傷害行為與被害人之重大難治之傷害間是否
    有因果關係，未詳為推求認定，均有未合。被告丙○○及戊○○二人上訴意旨，
    均執陳詞否認犯罪，雖不足取；另檢察官循告訴人之請求，認原判決量刑過輕，
    亦不足採。惟原判決既有可議，自屬無可維持，應由本院撤銷改判。爰分別審酌
    被告戊○○、丙○○前各有如事實欄所載之犯罪科刑情形，有本院被告全國前案
    紀錄表在卷可憑，渠等品性並非良好，猶不知警惕，僅因酒後與被害人乙○○言
    語不合，即加以圍毆，而致被害人受有如上重大難治之傷害、嚴重影響被害人之
    身體健康甚巨，於偵、審中尚否認犯行、且迄未賠償被害人之犯罪後態度等一切
    情狀，各量處如主文第二項所示之刑。被告戊○○、丙○○二人所持犯罪所用之
    木棍等器械，並未扣案，犯罪地在被害人住處，且被告等亦否認工具為其所有，
    爰不宣告沒收，附此敘明。
四、被告丙○○經合法傳喚，無正當理由不到庭，不待其陳述，逕行判決。
據上論斷，應依刑事訴訟法第三百六十九條第一項前段、第三百六十四條、二百九十
九條第一項前段、第三百條、第三百七十一條，刑法第二十八條、第二百七十七條第
二項後段、第四十七條，判決如主文。
本案經檢察官吳慎志到庭執行職務。
中      華      民      國    九十一    年      二      月      八      日
                              臺灣高等法院刑事第廿四庭
                                  審判長法  官  陳  貽  男
                                        法  官  李  世  貴
                                        法  官  王  炳  梁
右正本證明與原本無異。
如不服本判決應於收受送達後十日內向本院提出上訴書狀，其未敘述上訴之理由者並
得於提起上訴後十日內向本院補提理由書（均須按他造當事人之人數附繕本）。
                                        書記官  潘  大  鵬
中      華      民      國    九十一    年      二      月      八      日
附錄本案論罪科刑法條全文：
刑法第二百七十七條第二項：
犯前項之罪，因而致人於死者，處無期徒刑或七年以上有期徒刑，致重傷者，處三年
以上、十年以下有期徒刑。
